臺灣臺中地方法院刑事判決
111年度易字第460號
公  訴  人  臺灣臺中地方檢察署檢察官
被      告  蕭志鴻


選任辯護人  洪嘉威律師(法扶律師)
上列被告因詐欺案件，經檢察官提起公訴（110年度偵字第34201
號），本院判決如下：
    主    文
蕭志鴻犯行使偽造私文書罪，處有期徒刑拾月。未扣案之犯罪所
得即附表編號1至5「購得物品」欄所示金貔貅手鍊壹對以外其餘
物品，沒收，於全部或一部不能沒收或不宜執行沒收時，追徵其
價額;扣案之「放棄使用權保證書」正本壹紙，沒收。
    犯罪事實
一、蕭志鴻於民國110年5月13日前某時，在網路臉書群組，看到
    胡湘琳之母黃語安發表其女胡湘琳因與其前男友有債務糾紛
    ，希望透過臉書網友找到胡湘琳前男友之訊息後，即以臉書
    帳號「蕭駿櫳」私訊黃語安，表示可以找到胡湘琳之前男友
    ，並與胡湘琳、黃語安互加通訊軟體LINE聯絡，而因此得知
    胡湘琳另有信用卡債務乙事後，竟意圖為自己不法所有，基
    於詐欺取財及行使偽造私文書之犯意，避開黃語安，私下向
    胡湘琳佯稱可以用「以卡養卡，刷卡換現金」方式，處理到
    期卡債(即由胡湘琳刷卡購物，將購得之物品交予蕭志鴻對
    外兜售，換取現金後，再由蕭志鴻將現金交付予胡湘琳，以
    供胡湘琳支付已到期之卡債)為由，於同年月13日13時許，
    邀約胡湘琳至其臺中市○○區○○路0段000巷00號住處商談以上
    開方式解決卡債乙事，致使胡湘琳陷於錯誤，即依蕭志鴻之
    指示，將信用卡之額度以通訊軟體LINE傳送予蕭志鴻，且於
    附表所示時間，隨同蕭志鴻至附表所示地點，以附表所示之
    信用卡刷卡購買附表所示之物後，除自行留存購得之金貔貅
    手鍊外，將其餘購得物品均交付予蕭志鴻，蕭志鴻遂因此自
    胡湘琳詐得附表所示金貔貅手鍊以外其餘物品得逞，且蕭志
    鴻為日後脫免詐欺罪責，並自胡湘琳取得其簽立之「授權書
    委任書」、「放棄使用權保證書」等文件;其後，胡湘琳為
    繳付到期卡債，向蕭志鴻詢問物品販售情形，因蕭志鴻藉口
    拖延後未為回應，始知受騙，遂於110年5月31日向警對蕭志
    鴻提起詐欺告訴，蕭志鴻為掩飾或脫免上開詐欺罪責，即於
    110年5月19日胡湘琳在上開「放棄使用權保證書」上按捺指
    印後，迄至110年6月21日經警通知到場應詢期間之不詳時點
    ，在不詳處所，以在上開「放棄使用權保證書」下方空白處
    虛偽填載「以上貨物買賣全數變賣現金16萬元整，現金交付
    本人簽章」等語，且在該語旁按捺不詳指印1枚充作胡湘琳
    指印之方式，擅自於該「放棄使用權保證書」上，另為偽造
    表示胡湘琳已收現金16萬元用意之文書，並持向警方行使，
    用以說明其於自胡湘琳取得物品後，已將物品售得現金16萬
    元交付予胡湘琳之不實情事，足以生損害於胡湘琳及偵查正
    確性。
二、案經胡湘琳訴由臺中市政府警察局霧峰分局報告臺灣臺中地
    方檢察署檢察官偵查起訴。
    理    由
一、證據能力
  ㈠辯護人雖以告訴人所提出之通訊軟體對話紀錄，並非完整對
    話紀錄，且有些文字無法辨識為由，爭執該對話紀錄並無證
    據能力。惟通訊軟體對話紀錄仍通訊軟體依其程式設計規則
    ，以機械性方式所為之訊息紀錄，性質上乃屬非供述證據，
    且該等對話紀錄並非公務員違背法定程序所取得，亦非告訴
    人以強暴、脅迫方式取得，是依刑事訴訟法第158條之4規定
    反面解釋，應具證據能力，辯護人爭執該等對話紀錄並無證
    據能力，自非可採。
　㈡本判決認定事實下述所引用之被告以外之人於審判外之言詞
    或書面證據等供述證據，檢察官與被告均同意作為證據使用
    ，復經本庭審酌認該等證據之作成無違法、不當或顯不可信
    之情況，依刑事訴訟法第159條之5第1項規定，均有證據能
    力；又本案認定事實引用之卷內其餘非供述證據，並無證據
    證明係公務員違背法定程序取得，依同法第158條之4規定反
    面解釋，亦均有證據能力。
二、認定犯罪事實所憑證據及理由
    訊據被告蕭志鴻雖坦承於上開時、地，以「以卡養卡，刷卡
    換現金」之方式，處理到期卡債為由，帶同告訴人胡湘琳刷
    卡購物，並自告訴人取得附表所示金貔貅手鍊以外其餘物品
    之事實，然矢口否認有何詐欺、偽造私文書犯行，辯稱:伊
    事後有將販售所得現金16萬元，交予告訴人，有「放棄使用
    權保證書」為證云云。辯護人亦辯稱:告訴人就「授權書委
    任書」及「放棄使用權保證書」之簽立時點等情事，有先後
    指證不一情形，且告訴人於上開2文件按捺指印時，已購買
    附表所示物品完畢，告訴人為何會因被告表示尚未列載物品
    明細為由，未能對該2文件拍照留證，又告訴人為大學畢業
    ，有一定工作經歷，不會單純受騙簽立上開不實2文件，再
    被告如有詐欺告訴人之意圖，應不會邀約告訴人到住處，並
    如實向告訴人揭露自己之個資，亦不會讓告訴人自行留存金
    貔貅手鍊云云。經查:
  ㈠被告於上開時、地，以「以卡養卡，刷卡換現金」方式，處
    理到期卡債為由，帶同告訴人胡湘琳刷卡購物，而自告訴人
    取得附表所示金貔貅手鍊以外其餘物品，且取得告訴人所簽
    名及按捺指印之「授權書委任書」、「放棄使用權保證書」
    等文件，其後，被告於110年6月21日至警局應詢時，並向警
    提出「授權書委任書」，及下方空白處已填載「以上貨物買
    賣金數變賣現金16萬元整，現金交付本人簽章」等語並在該
    語旁已按捺不詳指印1枚之「放棄使用權保證書」等情，為
    被告所供認(見偵卷P37至42)，並有「授權書委任書」、「
    放棄使用權保證書」及信用卡簽單影本附卷可佐(見偵卷P55
    、P61、P87至89)，足認被告確有以「以卡養卡，刷卡換現
    金」方式，處理到期卡債為由，致使告訴人交付附表所示金
    貔貅手鍊以外其餘物品之行為，則被告是否有詐欺、行為偽
    造私文書犯行，有疑問者應在於:被告所稱會將物品販售所
    得現金交付告訴人，以供告訴人處理到期卡債乙事是否不實
    ，及「放棄使用權保證書」下方空白處填載「以上貨物買賣
    金數變賣現金16萬元整，現金交付本人簽章」等語與該語旁
    按捺之指印1枚，是否經告訴人所同意並係告訴人親自按捺
    。
　㈡被告與告訴人雖就被告是否有將物品變賣現金16萬元交付告
    訴人，及告訴人是否同意於「放棄使用權保證書」下方空白
    處填載「以上貨物買賣全數變賣現金16萬元整，現金交付本
    人簽章」等語，並在該語旁親自按捺指印1枚等情事，各執
    一詞。惟被告供認係於110年5月16日最後1次刷卡後1周內，
    即交付16萬元予告訴人，並同時由告訴人在放棄使用權保證
    書」下方「以上貨物買賣金數變賣現金16萬元整，現金交付
    本人簽章」等語旁按捺指印1枚乙情(見本院卷P62)，倘屬為
    真，何以其與告訴人間通訊軟體對話紀錄(本院卷P105至116
    )，係顯示於110年5月22日「告訴人:蕭大哥早安，之前你說
    要拍裁判費收據還有產品清單給我，請問方便傳給我留底嗎
    ?麻煩您了」、「告訴人:請問金主大概什麼時候匯款，因為
    我還沒收到款項，星期一要繳卡費了」、「被告:抱歉，我
    兩天比較忙點」，於110年5月23日至28日期間，經告訴人數
    次請求處理卡債或匯款後，被告多係以在忙或不在台中等情
    事推拖，未曾提及已交付16萬元現金或以已交付現金乙事反
    駁告訴人，於110年5月29日至30日期間，經告訴人多次請求
    處理卡債後，被告即未回應告訴人等情;且依其與黃語安間
    通訊軟體對話紀錄(見偵卷P81至83)，亦係顯示黃語安經告
    訴人得知刷卡購物乙事，而向被告質問「事情我已經知道了
    ，沒有必要不讓湘琳知道」、「湘琳也有跟我說了」等語後
    ，僅回覆「我跟他說過，接著我就要忙工作了，那幾天他也
    在忙公司對事情」等語，未曾提及已將物品販售現金16萬元
    交付予告訴人乙事，其後，再經黃語安質問「...一直問你
    是因為辦法是你跟湘琳建議的，東西你帶她去刷卡的，錢呢
    ?到現在沒看見，重點是錢到哪裡不是嗎?...如果你可以清
    楚的跟我說明買賣要多少時間什麼時候錢就可以拿到了，這
    樣不是很清楚明白嗎?我至於一直問你嗎?」等語，亦僅係回
    應「我也說了，這些貨物交易簽署證明，我會提出來，所有
    點交也都是現場清清楚楚的，湘琳想留的東西都沒關係，但
    交多少東西就要多少錢，夠不夠也是當事人清楚不是嗎?我
    真的希望妳能理性點，好好看究竟有什麼事情要攤開的，不
    然這樣大家都累」等語，仍未提及交付現金16萬元予告訴人
    乙事等情;足見被告所供已交付16萬元予告訴人，且告訴人
    亦同意點收該現金而按捺指印乙情，顯與上開對話紀錄內容
    有所不符，告訴人指證未自被告收受現金16萬元，亦未曾點
    收該現金及按捺指印之情，較為可信。
　㈢再依「放棄使用權保證書」記載形式觀之(見偵卷P61)，除「
    以上貨物買賣全數變賣現金16萬元整，現金交付本人簽章」
    等語旁之指印1枚外，告訴人之指印均係按捺在告訴人簽名
    處或文字修改處，已見「以上貨物買賣全數變賣現金16萬元
    整，現金交付本人簽章」等語旁之指印1枚，是否告訴人所
    按捺顯有疑問;又參以「授權書委任書」下方為告訴人將購
    得物品交付予被告乙事而特別註記之「現金交易無誤，點交
    商品無誤」乙語旁(依被告供述，告訴人係於註記該語時，
    同時簽名及按捺指印，惟告訴人否認其於簽名及按捺指印時
    ，已有註記該語)，告訴人亦係於其簽名上按捺指印，益徵
    「以上貨物買賣全數變賣現金16萬元整，現金交付本人簽章
    」等語旁指印之按捺情形，核與告訴人之按捺習慣或告訴人
    及被告間原先按捺約定有所不同，應非告訴人所按捺;況且
    被告將物品販售現金交予告訴人乙事，與告訴人將物品交予
    被告乙事同屬重要，何以被告於告訴人將物品交予被告時，
    會要求告訴人簽名及按捺指印(倘被告供稱告訴人係於「授
    權書委任書」 下方註記「現金交易無誤，點交商品無誤」
    時，同時簽名及按捺指印乙事為真)，但就其將物品販售現
    金交予被告乙事，欲未要求告訴人簽名(被告辯稱告訴人收
    款後急於離開所以才未簽名之情，顯與告訴人尚得點收現款
    16萬元及按捺指印，並無急迫至無法簽名後離開之情，有所
    相悖，自無可採)?遑論「放棄使用權保證書」下方註記「以
    上貨物買賣全數變賣現金16萬元整，現金交付本人簽章」等
    語，亦與上開告訴人與被告間或黃語安與被告間通訊軟體對
    話紀錄內容有所不符，且該語旁之指紋1枚經先後送內政部
    警政署刑事警察局及法務部調查局鑑定，均無法鑑定證實係
    由告訴人所按捺(參見偵卷P135至140之內政部警政署刑事警
    察局110年12月16日刑紋字第1108040487號鑑定書、本院卷P
    87之法務部調查局111年4月21日調科貳字第11103181510號
    函)。足證被告並未將物品販售現金交付告訴人，且為掩飾
    或脫免詐欺罪責，遂以在「放棄使用權保證書」下方空白處
    填載「以上貨物買賣金數變賣現金(新臺幣【下同】)16萬元
    整，現金交付本人簽章」等語及按捺不詳指印1枚充作胡湘
    琳指印之方式，偽造該表明不實用意之私文書，且持向警方
    行使，是被告所為已成立詐取取財及行使偽造私文書犯行，
    其以另經偽造不實用意之「放棄使用權保證書」為據，抗辯
    已將現金16萬元交予告訴人之情，顯非可採。
　㈣告訴人就「授權書委任書」及「放棄使用權保證書」之簽立
    時點等情事，有先後指證不一情形，僅可說明告訴人就該等
    文件之簽立時點等情事，因時日已久，有記憶不清楚情形而
    已，無從佐證告訴人指證未自被告取得物品販售現金等情事
    為屬虛偽;又告訴人於刷卡購物後，因被告表示尚未列載物
    品明細為由，而未能對「放棄使用權保證書」等文件拍照留
    證之原因仍多，如告訴人一時未能查覺係被告詐騙之話術即
    是，尚難因此即認告訴人指證該未對文件拍照之原因為屬不
    實，亦無從佐證告訴人未自被告取得物品販售現金等情事亦
    屬不實;再告訴人有一定智識經驗與其是否受騙，並無必然
    關聯，何況被告係利用告訴人需款孔急之情境，且以揭露自
    己住處、姓名等真實個資及使告訴人自行留存部分物品即金
    貔貅手鍊方式，取信告訴人，更難認告訴人在此情形下，可
    憑其智識經驗查覺被告之詐術或不法意圖而未有受騙情形，
    自不得僅因告訴人具一定智識經驗或被告有揭露自己個資情
    形等情事，即認告訴人並未受騙或被告並無詐欺之不法意圖
    ，是辯護人上開所辯，均無可採。
　㈤另辯護人所提被證2即被告與黃語安通訊軟體對話紀錄(見本
    院卷P179至185)，縱然為真，亦僅顯示被告經黃語安質問後
    ，向黃語安回應「我說了，請你直接去報案，這樣你我才不
    用如此，屆時我提供相關的簽收單據警方..」、「...東西
    賣了，轉讓了，讓渡了，親收捺印了，還有辦法被你解讀，
    如此，好吧!」等語，但並無隻字提交付現金16萬元予告訴
    人乙情等情，是依被證2顯示內容，可佐證者亦僅係告訴人
    曾應被告要求簽立「授權書委任書」及「放棄使用權保證書
    」等文件而已，尚難佐證告訴人指證未自被告收受現金等情
    事為屬不實，辯護人以被證2抗辯被告並無詐欺等犯行，亦
    無可採。另辯護人雖請求向麗元銀樓等店家函詢被告於110
    年5月間有無販賣金飾給該等店家，然被告縱有將告訴人所
    交付之金飾販賣該等店家，亦無從佐證本案爭點即被告有將
    物品販售現金16萬元交付告訴人乙事為真，是辯護人上開證
    據調查請求，並無調查必要，附此敘明。
　㈥綜上所述，本案事證明確，被告上開犯行堪予認定，應依法
    論罪科刑。
三、論罪科刑
　㈠按刑法上所謂變造文書，指無制作權者，就他人所制作之真
    正文書，加以改造而變更其內容之謂，若將有制作權者簽名
    蓋章之空白文書，移作別用，則其始本無文書之內容存在，
    即非就其真實內容加以變更，自屬文書之偽造行為，不得以
    變造論(最高法院28年上字第2278號判例意旨參照)。查被告
    蕭志鴻係以上開詐術詐取告訴人刷卡購得之物品，並為掩飾
    、脫免詐欺罪責，復於告訴人原先簽立文件上之空白處，以
    偽填不實用意文字及以不詳指印充作告訴人指印方式，擅自
    偽造表明不實用意之私文書，並持向警方行使，故核其所為
    ，係犯刑法第339條第1項之詐欺取財罪及刑法第216條、第2
    10條之行使偽造私文書罪。其以不詳指印充作告訴人指印之
    偽造指印行為，為偽造私文書之階段行為，而偽造私文書之
    行為則為行使行為所吸收，不另論罪。又被告係基於詐欺取
    財之同一犯罪決意，於密接時、地，以上開詐術及多次帶同
    告訴人刷卡購物方式，自告訴人詐取財物，而侵害同一法益
    ，依一般社會健全觀念，在時間差距上，難以強行分開，在
    刑法評價上，以視為數個舉動之接續施行，合為包括之一行
    為予以評價，較為合理，應論以接續犯而僅成立1次詐欺取
    財罪名。
　㈡起訴書所犯法條欄雖未敘及行使偽造私文書罪名，惟此部分
    罪名已本院當庭向被告補充諭知(見本院卷P134至135)，是
    對被告訴訟防禦權之行使，尚不生防礙，附此敘明。
　㈢被告係在詐取財物之同時，使告訴人簽立「放棄使用權保證
    書」，並以在「放棄使用權保證書」上另為偽造不實文書及
    加以行使方式，企圖脫免詐欺罪責，是其行使偽造私書之行
    為，顯係出於遂行詐欺取財之同一目的，為屬實現詐欺取財
    計畫之一部，且該行使偽造私文書之部分行為(即取得「放
    棄使用權保證書」實體之行為)，與詐欺取財行為亦有所重
    疊，故應認其係1行為而觸犯上開2罪名，為想像競合犯，應
    依刑法第55條前段規定，從較重之行使偽造私文書罪處斷。
　㈣爰以被告之責任為基礎，審酌：1.被告為貪圖不法利益，利
    用告訴人需款孔急之情境，以上開詐術詐取告訴人所有財物
    ，並以行使偽造私文書方式，企圖掩飾、脫免詐欺罪責，所
    為顯有不該，應予非難。2.被告否認犯行之犯後態度。3.被
    告前有詐欺犯罪紀錄之素行情形，有臺灣高等法院被告前案
    紀錄表在卷可參。4.被告自承之智識程度、家庭經濟狀況（
    見本院卷P170）暨所生危險及實害情形等一切情狀，量處如
    主文所示之刑，以示懲戒。
四、沒收
　㈠按犯罪所得，屬於犯罪行為人者，沒收之，於全部或一部不
    能沒收或不宜執行沒收時，追徵其價額。刑法第38條之1第1
    項、第3項定有明文。查被告因本案犯行而自告訴人詐取附
    表所示除金貔貅手鍊以外其餘物品乙節，已如前述，是該等
    犯罪所得，應依上開規定，宣告沒收，於全部或一部不能沒
    收或不宜執行沒收時，追徵其價額。
　㈡按供犯罪所用、犯罪預備之物或犯罪所生之物，屬於犯罪行
　  為人者，得沒收之，刑法第38條第2項定有明文。查被告所
　  提出「放棄使用權保證書」正本1紙(見偵卷P131)，係被告
    所有並供其行使偽造私文書犯行所用之物，是該「放棄使用
    權保證書」正本1紙，應依上開規定，宣告沒收。
五、不另為無罪諭知部分
　　公訴意旨雖認被告於110年5月16日15時45分許，帶同告訴人
    至臺中市○○區○○路0段000○000號「台灣之星電信」中興德芳
    直營店，使告訴人以台新銀行信用卡刷卡為被告繳付電話費
    17,328元(被告已返還其中328元予告訴人)之行為(即起訴書
    附表編號3所示行為)，亦成立詐欺取財罪名。惟告訴人為被
    告繳付電話費乙事，實質上係被告向借款繳費，核與被告本
    案所施用「以卡養卡，刷卡換現金」，以處理到期卡債之詐
    術，並無明顯關聯，且亦無事證顯示告訴人對被告之債信評
    估有何因詐術而陷於錯誤情形，或被告有何不為擔負代繳電
    話費債務之情形(參偵卷P39至40之被告供認對告訴人負有該
    代繳電話費債務)，是難認被告此行為亦成立詐欺取財罪名
    ，惟此部分罪名如仍成立，則與上開諭知有罪之詐欺取財犯
    行部分，為屬事實上一罪關係，爰不另為無罪之諭知，附此
    敘明。
據上論斷，應依刑事訴訟法第299條第1項前段，刑法第210條、
第216條、第339條第1項、第55條前段、第38條第2項、第38條之
1第1項、第3項，刑法施行法第1條之1第1項，判決如主文。
中　　華　　民　　國　　111 　年　　 6 　　月　　8　　日
                  刑事第二庭  審判長法  官 陳淑芳 
　　　　　　　　　                  法  官 徐煥淵
　　　　　　　　　                  法  官 王振佑 
以上正本證明與原本無異。
如不服本判決應於收受判決後20日內向本院提出上訴書狀，並應
敘述具體理由；其未敘述上訴理由者，應於上訴期間屆滿後20日
內向本院補提理由書（均須按他造當事人之人數附繕本）「切勿
逕送上級法院」。
                                    書記官  王淑燕
中　　華　　民　　國　　111 　年　　6 　　月　　8 　　日
附表:
編號 刷卡時、地、金額 購得物品 1 於110年5月13日19時7分許，在台中市○○區○○路0段000號「大買家」賣場內，以玉山銀行信用卡刷卡新臺幣(下同)6萬元。 金項鍊1條、金貔貅手鍊1對(價金4,888元，由告訴人自行留存) 2 於110年5月13日19時8分許，在台中市○○區○○路0段000號「大買家」賣場內，以中信銀行信用卡刷卡32,700元。 金戒指1只 3 於110年5月16日14時37分許，在台中市○○區○○路0段000○0號燦坤大里店，以中信銀行信用卡刷卡5萬元。 55吋電視1台、移動式冷暖空調機1台 4 於110年5月16日16時21分許，在台中市○○區○○路000號金寶成銀樓，以台新銀行信用卡刷卡51,980元。 金戒指1只 5 於110年5月16日16時21分許，在台中市○○區○○路000號金寶成銀樓，以新光銀行信用卡刷卡51,980元。 金項鍊2條 
附錄論罪科刑法條:
刑法第216條
行使第 210 條至第 215 條之文書者，依偽造、變造文書或登載
不實事項或使登載不實事項之規定處斷。
刑法第210條
偽造、變造私文書，足以生損害於公眾或他人者，處 5 年以下
有期徒刑。
刑法第339條第1項
意圖為自己或第三人不法之所有，以詐術使人將本人或第三人之
物交付者，處5年以下有期徒刑、拘役或科或併科50萬元以下罰
金。